【裁判字號】    95,台上,688
【裁判日期】    950413
【裁判案由】    分配表異議之訴
【裁判全文】
最高法院民事判決              九十五年度台上字第六八八號
    上  訴  人  甲○○
                        13號.
    訴訟代理人  王庭鴻律師
    被 上訴 人  乙○○
                        興23.
                丙○○
                丁○○
                戊○○
                        蘭61.
                己○○
    共      同
    訴訟代理人  李林盛律師
                王彩又律師
                許美麗律師
上列當事人間因分配表異議之訴事件，上訴人對於中華民國九十
三年十月十九日台灣高等法院台中分院第二審判決（九十三年度
重上字第四六號），提起上訴，本院判決如下：
    主  文
原判決廢棄，發回台灣高等法院台中分院。
    理  由
本件被上訴人主張：伊等之被繼承人羅仕璿所有坐落苗栗縣苗栗
市○○段九八二、九八三、九八六、九八七、九八九地號土地（
下稱系爭土地）遭訴外人陳憲崇以偽造文書方式，設定本金最高
限額新台幣（下同）二千萬元之抵押權（下稱系爭抵押權）予上
訴人，伊等訴請確認上訴人之系爭抵押權不存在訴訟，雖經台灣
苗栗地方法院（下稱苗栗地院）八十九年度重訴字第三○號判決
（下稱前案確定判決）伊等敗訴確定，惟上訴人聲請拍賣系爭土
地所提出之抵押權設定契約書，並無系爭抵押權契約所從屬之基
本法律關係存在，乃概括之最高限額抵押權，應屬無效。上訴人
陳報之票據債權自非系爭抵押權之擔保債權，不應准予列入苗栗
地院八十八年度執字第四八三六號拍賣抵押物強制執行事件之分
配表（下稱系爭分配表）內。伊等提起本件分配表異議之訴，即
不受前案確定判決既判力之拘束。爰依強制執行法第四十一條第
二項、第十四條第二項規定，求為將系爭分配表列為第一順位之
上訴人抵押債權原本二千萬元剔除，不准上訴人受分配之判決。
上訴人則以：被上訴人請求確認系爭抵押權不存在事件，既經法
院判決被上訴人敗訴確定，對系爭抵押權有效存在之事實即生既
判力，不容被上訴人再為相反之主張，法院更不得為反於上開確
定判決意旨之裁判。況系爭抵押權設定係擔保陳憲崇於設定當時
及抵押權存續期間內對伊所負之借款、票款等一切債務，本未限
定擔保債權之種類及範圍，陳憲崇向伊借款二千三百萬元，自為
抵押權效力所及，系爭分配表將伊之抵押債權以設定額二千萬元
列入分配，並無不合等語，資為抗辯。
原審維持第一審所為被上訴人勝訴之判決，駁回上訴人之上訴，
係以：被上訴人於前案確定判決係主張陳憲崇偽造系爭抵押權設
定契約書，請求確認系爭抵押權不存在，而本件被上訴人起訴，
係以系爭抵押權屬概括最高限額抵押權，應屬無效為由，請求判
決系爭分配表所列第一順位之上訴人二千萬元債權應予剔除，不
准上訴人受分配，足見二者之訴訟標的及請求均有不同，並非同
一事件，本件自不受前案確定判決既判力之拘束。上訴人抗辯被
上訴人不得於本件訴訟主張系爭抵押權不存在，或以之為攻擊防
禦方法等語，即非可採。查系爭抵押權登記之內容為：「權利人
：甲○○；權利範圍：所有權全部；權利價值：本金最高限額新
台幣貳仟萬元正；存續期間：不定期；清償日期：不定期；利息
或地租：無；遲延利息：無；違約金：無；義務人：羅仕璿；債
務人：陳憲崇」，並無登記系爭抵押權擔保之債權種類及範圍，
系爭抵押權設定契約書亦無該抵押權所擔保債權種類及範圍之記
載；參以上開設定契約書之立約日期為八十三年五月二日，而上
訴人提出之債權憑證—面額分別為八百萬元、一千五百萬元本票
二張，其中八百萬元本票之發票日八十三年四月二十日，早於系
爭抵押權契約書立約日期，卻未加以明確登載於土地登記簿或抵
押權設定契約書，益證系爭抵押權所擔保債權之種類及範圍未特
定而無法於設定登記時予以記載，堪認系爭抵押權所擔保之債權
未特定從屬於一定範圍之法律關係，為概括最高限額抵押權，應
屬無效。則系爭分配表所列第一順位之上訴人債權二千萬元，自
非屬於系爭抵押權擔保之範圍，被上訴人提起分配表異議之訴，
請求將該二千萬元債權剔除，不准上訴人分配，即非無據等詞，
為其判斷之基礎。
按訴訟標的之法律關係，於確定之終局判決中經裁判者，當事人
之一造以該確定判決之結果為基礎，於新訴訟用作攻擊防禦方法
時，他造應受其既判力之拘束，不得以該確定判決言詞辯論終結
前，所提出或得提出而未提出之其他攻擊防禦方法為與該確定判
決意旨相反之主張（本院四十二年台上字第一三○六號判例參照
）。查兩造間就系爭抵押權之爭執，前後提起確認系爭抵押權不
存在及分配表異議之訴等不同訴訟，依前案確定判決所載，其訴
訟標的之法律關係為民法第七百六十七條之所有人排除侵害請求
權（見一審卷六二至六七頁），就被上訴人無由排除系爭抵押權
之存在一節，兩造間即應受前案確定判決既判力之拘束。至於系
爭抵押權所擔保之債權是否確實存在，因非前案訴訟標的法律關
係，非為該確定判決既判力之所及。被上訴人於本件訴訟中，雖
仍得就系爭抵押權所擔保之債權不存在等關涉其效力之事項為爭
執，惟上訴人抗辯系爭抵押權已就「最高限額」為約定等語，核
諸本院六十六年台上字第一○九七號判例所闡釋「所謂最高限額
之抵押契約，係指所有人提供抵押物，與債權人訂立在一定金額
之限度內，擔保現在已發生及將來可能發生之債權之抵押權設定
契約而言。此種抵押權所擔保之債權，除訂約時已發生之債權外
，即將來發生之債權，在約定限額之範圍內，亦為抵押權效力所
及」等意旨，則原審既認定系爭抵押權登記之內容包括權利人（
甲○○）、權利範圍（所有權全部）、權利價值（本金最高限額
新台幣貳仟萬元正）、存續期間（不定期）、清償日期（不定期
）、義務人（羅仕璿）、債務人（陳憲崇）等項，揆諸上開說明
，似見該登記內容已符合最高限額抵押權契約內容。能否以其未
就債權之「種類」為登記，即謂其為概括最高限額抵押權應屬無
效？非無疑義。再觀之目前不動產抵押權登記實務，地政機關所
提供之公定抵押權設定契約書內容，明列登記項目為：土地標示
、建物標示、提供擔保權利種類、擔保權利總金額、債務清償日
期、利息、遲延利息、違約金、權利存續期限、訂立契約人、立
約日期及申請登記以外之約定事項等，並無受抵押權擔保「債權
法律關係」之項目，且於法無明文應就債權法律關係為登記之情
形下，兩造為系爭抵押權登記時，是否有就系爭抵押權受擔保債
權法律關係併為登記之必要，亦非無斟酌之餘地。縱抵押權受擔
保債權法律關係應予特定，不宜未限定基礎法律關係，而僅概括
約定為擔保「一切債權」，然若抵押權設定契約當事人間於設定
抵押權時，已有特定債權債務存在，或已預期將成立特定債權債
務，而於當事人間有以所設定抵押權供各該債權擔保之合意者，
就該範圍之受擔保債權法律關係即屬特定，是否得因另有概括約
定而併認特定部分為不合法？仍待釐清。乃原審未細究抵押權設
定應登記項目，復就系爭抵押權契約當事人間受擔保債權相關約
定未加任何調查審認，徒以系爭抵押權未登記受擔保債權法律關
係，逕認該抵押權為概括最高限額抵押權，應屬無效，而為不利
於上訴人之判決，自嫌速斷，抑且難昭折服。上訴論旨，執以指
摘原判決不當，聲明廢棄，非無理由。
據上論結，本件上訴為有理由。依民事訴訟法第四百七十七條第
一項、第四百七十八條第二項，判決如主文。
中    華    民    國  九十五  年    四    月   十三   日
                      最高法院民事第四庭
                          審判長法官  蘇  茂  秋
                                法官  蘇  達  志
                                法官  陳  碧  玉
                                法官  王  仁  貴
                                法官  劉  靜  嫻
      本件正本證明與原本無異
                                      書  記  官
中    華    民    國  九十五  年    四    月  二十六  日
                                                      Y


司法院資訊處製作；財團法人民間司法改革基金會備份。
